臺灣臺北地方法院民事判決　九十年度訴字第四一四號
　　原　　　告　丁○○
　　被　　　告　丙○○
　　　　　　　　甲○○
　　　　　　　　乙○○
右當事人間遷讓房屋事件，本院判決如左：
    主    文
原告之訴及假執行之聲請均駁回。
訴訟費用由原告負擔。
    事    實
甲、原告方面：
一、聲明：
（一）被告應將坐落台北市○○○路十五巷五號四樓房屋全部遷讓交還原告。
（二）原告願以現金或同額之合作金庫古亭支庫可轉讓定存單供擔保，請准宣告假執
      行。
二、陳述：
（一）原告於七十九年初同意被告丙○○遷入坐落台北市○○○路十五巷五號四樓之
      房屋（下稱系爭房屋），被告甲○○、乙○○係丙○○之子女，當初尚未成年
      亦隨同遷入，以便丙○○照顧原告居住該屋年老生病之母親楊陳月英，嗣原告
      之母於八十五年間死亡，原告又委請丙○○照顧原告病倒之國小同學李錫欽至
      八十六年。此後，本件借貸之目的已結束，原告即以存證信函通知被告終止借
      貸返還系爭房屋，雖存證信函皆被退回，但其通知已達於被告可了解之程度，
      是原告終止借貸之意思表示已發生效力，被告即應返還系爭房屋。且原告因經
      濟因素，將出售該屋，已無法同意被告繼續居住該屋，屢經催告返還，被告皆
      置之不理，為此依民法第四百七十條及第七百六十七條之規定，請求被告遷讓
      房屋。
（二）對被告抗辯所為之陳述：
    (1)原告與被告丙○○於七十八年認識，原告因同情其未婚生子，須撫養被告甲○○、乙○○二位小孩，加上原告之母生病須人看護，乃於七十九年三月初開始
      ，以每月三萬元雇請被告丙○○照顧原告母親，其後日久生情，乃有男女朋友
      之情誼，惟原告本長期旅居日本，於母親輪到原告照顧時，才返回台灣居住，
      以協助照顧母親。若依被告丙○○所稱，原告於購買系爭房屋時有言明兩年後
      將系爭房屋移轉登記予被告丙○○，則何以八十一年間兩造尚有男女情誼時，
      未辦理移轉登記？況若如被告丙○○所稱，其代原告全天候照顧生病行動不便
      之老母長達五年，並以媳婦身分奔喪，足見其生活早已融入原告家族云云，則
      原告豈有不感激而遵守諾言，將系爭房屋所有權移轉登記給被告丙○○之理？
      又其何以自八十一年迄今末要求原告辦理移轉登記？顯見被告丙○○之抗辯並
      非事實。
    (2)原告雖自七十九年三月間開始以每月三萬元雇請被告丙○○照顧母親，但迄同
      年十二月間，原告親屬即將母親帶回自行照顧，乃因丙○○有虐待原告母親之
      情事，經被告乙○○之家教老師多次發現，才通知原告之妹楊金枝前往探望，
      並當場撞見丙○○虐待原告母親情事，自此之後，原告於輪到照顧母親時，即
      親自從日本返台，以盡最後孝道，是丙○○謂其代原告全天候照顧生病行動不
      便之老母，期間長達五年云云，即與事實不符。況其有虐待原告母親之情形，
      原告焉可能放心由其全天候照顧母親？又原告長期旅居日本，僅為照顧母親才
      回台灣，原告與其他兄弟姊妹等親屬皆未居住一起，而男女之情又極隱密，被
      告丙○○又如何以「楊太太」身分融入原告楊姓家族生活中？至於其著喪服參
      與原告母親喪禮之事，實係與其他親友同守台灣人之喪禮習俗而已，並非以原
      告之妾或家屬之身分出席，否則何以卦聞中家屬名單並無被告丙○○列名其上
      ？又依台灣喪禮習俗，本有僱請孝男孝女著喪服嚎啕大哭，以壯大喪禮場面之
      情，則豈能以被告丙○○參與喪禮，即謂其係原告之家屬，進而謂原告有扶養
      被告丙○○之義務？
    (3)原告與被告丙○○間並無永久共同生活而為同居事實，因依被告之戶籍謄本所
      載，其共同生活戶中並未列入原告，原告係一獨立之戶籍。又丙○○主張兩造
      戶籍皆同時自台北市○○路遷入系爭房屋，則兩造戶籍既係同時遷出遷入，卻
      未同時編列併為一共同生活戶，顯見兩造間並無互列為家屬之意思。再本件原
      告長期居住日本，僅偶爾回台灣，且原告回台灣時，係居住於原告之子家中，
      偶爾才到被告家中，此有被告所聲請傳喚之證人李錫欽證詞可證，而原告之妻
      及子女皆不知原告與被告丙○○有曖昧之關係，依最高法院二十三年度上字第
      二五六九號、二十三年度上字第一九四號、二十三年度上字第二九七號，顯見
      原告並無與被告為同居一家，以永久共同生活為目的之意思。另本件原告之母
      死亡後，原告即未再與被告丙○○有性行為．被告亦自陳原告於八十六年初起
      即留置日本不回台灣，顯見原告至少已於八十六年初即不願與被告同居及見面
      ，則依最高法院二十二年度上字第八十八號判例，兩造間顯欠缺同居之條件，
      被告丙○○即不得謂係原告之家屬而請求給付扶養費。
    (4)被告丙○○係為充煞習俗才參與原告之母之喪葬，因丙○○當年生意不如意，
      惡運連連，為債所逼，自認運氣極差，為了破解厄運，以煞制煞，以求破煞，
      乃參與原告母親之喪。當時原告之妹楊金枝因被告丙○○有虐待原告母親之前
      例，極力反對，惟因尊重破煞之習俗，乃允被告丙○○參與喪葬，試想，若係
      以家屬身分奔喪，則被告甲○○、乙○○為何不相與之？而民間習俗中，有厄
      運之人，披麻帶孝參與不相干第三人之喪葬由來已久，老輩之人，為尊重習俗
      ，並認為幫人破煞，係屬助人。但尚無以披麻帶孝，即認係子孫媳婦而得分配
      財產，受人扶養之習慣，此習俗尚請鈞院徵之鄉間耆老，即可知之。
    (5)系爭房屋購買事宜並非被告丙○○所洽辦，亦無原契約由被告具名為買受人，
      再指定登記原告之情事，因系爭房屋係經原告家族會議議定購買，以資供原告
      之母居住，並方便雇請專人二十四小時照顧之用，洽購房屋何須假借被告丙○○名義為買受人，再指定登記於原告名下，何須如此迂迴，顯見被告之主張顯
      與經驗法則不符。又原告之內衣褲尚且部分放置系爭房屋，則購屋文件亦放置
      該屋，乃屬常理，而兩造間有曖昧關係，被告利用該關係取得文件，乃屬常見
      ，焉可以持有該等文件，即謂系爭房屋係由其所洽購。
    (6)被告所謂原告提供系爭房屋供其居住，每月並給付貳萬伍仟元生活費以資扶養
      云云，顯非實在。因原告尚須向銀行借款，何有能力扶養被告，事實上是原告
      雇請被告丙○○二十四小時照顧母親，為方便照顧而同意被告居住系爭房屋，
      並給付三萬元之費用。況原告若為金屋藏嬌，則焉可能將原告母親接到系爭房
      屋居住，以揭發自己藏嬌之事實，並破壞二人生活親密之氣氛？此實與經驗法
      則不合。
    (7)證人邱行添之供述與事實不合，且係傳聞之詞，不足採信，因證人邱行添供稱
      係在搬到系爭房屋附近居住後認識被告丙○○，並於黃昏時看到原告與被告丙○○共同出入系爭房屋，又謂有聽到他人稱呼被告丙○○為「楊太太」云云。
      惟查，證人於何年何月搬到系爭房屋附近，何年何月認識被告丙○○，何年何
      月看到兩造出入系爭房屋，皆因不清楚而無法供述，則如何清楚記憶係於黃昏
      時候看到兩造？又證人不認識原告，故稱事後聽被告丙○○描述，才知道被告
      丙○○與原告共同出入系爭房屋，可見其僅係傳聞證據，尚不得採為證據。
    (8)退步言之，縱認原告與被告丙○○成立妾之關係，然被告丙○○尚有直系血親
      卑親屬甲○○、乙○○足以扶養，被告丙○○自陳被告乙○○、甲○○，因已
      長大，恐在外覓職無生父遭人訕笑議論，顯見被告乙○○、甲○○已有謀生及
      扶養能力。況原告年已老邁，且與被告丙○○來往期間，尚須向銀行借款度日
      ，被告丙○○且有資力擔任連帶保證人，原告自顧不及，今尚且須賣屋渡口，
      何來扶養之能力？又縱認被告丙○○有請求原告扶養之請求權，然其僅係一般
      之債權，觀諸最高法院二十三年台上字第四七五號判例之意旨，債權尚不能以
      之作為占有系爭房屋之權利。
三、證據：提出房屋所有權狀、房屋稅單、存證信函、信封等件為證。
乙、被告方面：
一、聲明：如主文所示。
二、陳述：
（一）被告丙○○實為原告之妾，兩人並有實質之同居關係，係以永久共同生活為目
      的，因被告丙○○於七十六年七、八月間在日本認識原告，相互交往，雙方情
      投意合，不久即賦同居。七十七年七、八月間，兩人回台灣租屋居住，並設籍
      於台北市○○路○段一四五號九樓之一繼續同居，七十九年初購買系爭房屋共
      同居住，購屋時言明為免親友流言，兩年後再移轉登記與被告丙○○。雖原告
      在日本有日本元配，但與丙○○在台灣長年共同生活，期間每一個半月至少有
      一個月住於台灣，在台友人均稱丙○○為楊太太，是丙○○之生活早已溶入原
      告楊姓家族中，成為楊家一員。其後，原告接其長年生病之老母親楊陳月英至
      該住處，吩咐被告丙○○負責照顧，至八十五年一月間，楊陳月英以八十七高
      齡過世，期間原告母親之喪事，從出殯至安塔，均由被告丙○○以媳婦身分一
      手承辦，出殯時，被告丙○○並以媳婦身分披麻戴孝，與其他楊姓親友一齊行
      禮如儀，原告在日本之元配並未來台奔喪。直至八十六年初起，原告才留置日
      本不回台灣。由此可見，原告與被告丙○○雖無婚姻關係，但有如妾之實質夫
      妻關係，按妾既同居一家共同生活，即為家屬之一員，家長對於家屬應負扶養
      義務，今原告突起拋棄之心興訟要被告搬遷，並無理由。
（二）自七十九年三月至同年十二月間長達八個月，原告之母均由被告丙○○一人獨
      力照顧，後因丙○○全天照顧體力不支，始改由原告五兄弟輪流照顧，每輪十
      五日，原告排行老二，輪其負責時，即由被告丙○○照顧，直至八十五年初原
      告母親去世止。原告所稱被告丙○○虐待其母之事純屬虛構，因被告丙○○之
      女乙○○自幼隨母寄人籬下，何有餘力聘請家教？縱有家教，該家教又為何認
      識原告之妹楊金枝，原告為達目的，不擇手段，無中生有，虛構事實。如依原
      告所稱七十九年十二月間發現被告丙○○虐待其母之事，衡情即應辭去被告，
      另雇他人照顧，何以又讓被告繼續輪值照顧其母？另原告於七十九年三月之前
      即須照顧其母，之前溯至七十七年七、八月間，雖偶回日本，但大部份與被告
      丙○○同居於台灣，而五兄弟輪值照顧其母，一輪十五日，即兩個半月輪值半
      個月，但原告自七十九年三月間至八十五年間，其間日本、台灣間來去，每年
      至少有六個月以上逗留台灣。
（三）原告好友李錫欽到庭供證時，雖不敢言及兩造有如夫妻，但稱兩造是很好很好
      的朋友，並供承原告擬僱請台灣之廚師赴日到其餐廳工作，亦曾由被告丙○○
      全權代辦，原告曾給付生活費予被告丙○○等，可見兩造倘非有如夫妻關係，
      何能至此？又台灣人喪禮習俗豈有容許不相干之外人穿載媳婦喪服參與行禮乎
      ？被告雖未列名於卦聞，但列名於卦聞之原告日本妻子，何以未來台參與喪禮
      ？又何以自起喪至進塔，均由被告丙○○參與負責？而原告之母有五房兒子，
      子孫媳數十人，此等親人如非已認同被告丙○○在楊家之身分，焉能容許被告
      丙○○著媳婦之喪服，參與親族之行列。至於原告所稱係為充煞而參與原告母
      喪之情，迄未聽聞，更屬無稽。
（四）被告丙○○明知原告在日本有元配，仍願與其同居並代為照顧其母，及其母逝
      能以媳婦之身分參與喪禮及參與辦理喪事，即可證明被告丙○○有入原告家，
      為其次於正妻地位眷屬之合意，亦可證明原告有認被告丙○○為自己正妻以外
      之配偶而列為家屬之意思。又原告母喪，其在日本之元配，未來台奔喪，被告
      丙○○即以原告妻之身分，在親友面前行媳婦之禮，原告所有親威友人均知兩
      造之關係，其在日本之元配及其子女等，亦均知情，由此益證原告有認被告丙○○為正妻以外之配偶之意。
（五）系爭房屋係由原告出資，交由被告丙○○所承購，並言明兩年後將產權移轉登
      記予被告丙○○，此有被告留存之移轉登記契約原本及地價稅、契稅繳納收據
      原本等件為證，後原告曾以該房子抵押向五信合作社借貸八十萬元，由被告丙○○擔任連帶保證人，該借款借據原件仍由被告保存。況承購系爭房屋時，買
      賣契約係由被告丙○○具名為買受人，再指定登記予原告丁○○，當時原告稱
      為免親友流言，兩造約定兩年後再移轉登記予被告丙○○，但屆時原告即食言
      不了了之。
（六）被告丙○○與原告在台灣共居一處，有如夫妻，原告在日本有元配，在台灣有
      被告丙○○為其妾，被告丙○○並無經濟能力，長期以來仰賴原告扶養，原告
      亦提供系爭房屋予其居住，另每月給予生活費二萬五千元，被告丙○○既為原
      告之妾，即為其家屬之一員。民法親屬篇施行之後，「妾」即屬類似夫妻之結
      合關係，應為家屬之一員，但與其他家屬不同，有關扶養義務之問題應準用夫
      妻之規定。「又男子與女子間類似夫妻之結合關係，雙方雖得自由終止，但男
      子無正當理由而終止，或女子因可歸責於男子之事由而終止者，如女子因此而
      陷於生活困難，自得請求男子賠償相當之贍養費，此就男子與女子發生結合關
      係之契約解釋之，當然含有此種約定在內，不得以民法第一千零五十七條之規
      定，於此情形無可適用，遂謂妾無贍養費給付請求權」，最高法院三十年上字
      第四四一二號著有判例，則夫與妾間既屬類似夫妻之結合關係而有異於其他家
      屬，即應準用民法第一千一百十六條之一規定，互負扶養義務，其負扶養義務
      之順序與直系血親卑親屬同。準此，被告丙○○雖有子女，但原告對其仍應負
      扶養之義務，何況被告丙○○之女乙○○，現任職於英業達電子公司月薪二萬
      六千餘元，扣除月繳壹萬餘元之助學貸款，剩餘壹萬餘元，並無能力扶養被告
      丙○○，被告甲○○現仍就讀光武技術學院電機科四年級，亦無能力扶養被告
      丙○○。相較之下，原告長期旅居日本，經營餐廳，其聘請台灣本地廚師赴日
      工作，亦曾由被告丙○○全權代辦，該餐廳生意興旺，原告經濟豐裕，七十九
      年間在台所辦貸款，乃方便為之，原告稱其無扶養能力，並非事實。依民法第
      一千一百十九條「扶養之程度應按受扶養權利者之需要與負扶養義務者之經濟
      能力及身分定之」之規定，扶養內容應包括食衣住行在內，今原告請求長期居
      住系爭房屋之被告搬離，顯無理由。
三、證據：提出原告與被告丙○○、原告母親出殯時之照片八張、戶籍謄本、系爭房
    屋移轉登記契約書、地價稅繳納收據、契稅繳納收據、擔保放款借據、乙○○扣
    繳憑單、甲○○學生證明及長備兵徵集令、台灣銀行助學貸款到期繳款通知書為
    證，並聲請傳訊證人楊明輝、楊寶山（均未到庭）、李錫欽、邱行添。
丙、本院依職權履勘系爭房屋，並向內政部警政署入出境管理局調閱原告從七十八年
    至九十年間之入出境資料。
    理　　由
一、原告起訴主張其於七十九年初同意被告丙○○遷入系爭房屋，被告甲○○、乙○○係丙○○之子女，因未成年亦隨同遷入，以便丙○○照顧原告居住該屋年老生
    病之母親楊陳月英。嗣原告之母於八十五年間死亡，原告又委請丙○○照顧原告
    病倒之國小同學李錫欽直至八十六年。此後，本件借貸之目的即已結束，且原告
    因經濟因素，將出售系爭房屋，已無法同意被告繼續居住系爭房屋，乃通知被告
    終止借貸關係，請求被告返還系爭房屋，惟屢經催告，被告均置之不理，為此依
    民法第四百七十條及第七百六十七條之規定，請求被告遷讓房屋等語。
二、被告則以被告丙○○於七十六年七、八月間在日本認識原告，相互交往後，雙方
    情投意合，不久即賦同居，並於七十七年七、八月間同返台灣租屋，設籍於台北
    市○○路○段一四五號九樓之一繼續同居，七十九年初才購買系爭房屋共同居住
    ，購屋時言明為免親友流言，兩年後再移轉登記與被告丙○○。原告在日本雖有
    日本元配，但與丙○○在台灣長年共同生活，其間每一個半月至少有一個月住於
    台灣，丙○○更代原告長期全天候照顧其生病行動不便之母親，期間長達五年，
    待其母去世後，更以媳婦身分全權處理喪葬事宜，當時原告在日本之元配並未來
    台奔喪，而在台之友人均稱丙○○為「楊太太」，是丙○○之生活早已融入原告
    楊姓家族中，成為楊家一員，其與原告雖無婚姻關係，但有如妾之實質夫妻關係
    。按妾既同居一家共同生活，即為家屬之一員，家長對於家屬應負扶養義務，而
    其扶養義務關係應準用夫妻之規定，即應準用民法第一千一百十六條之一之規定
    ，互負扶養義務，其負扶養義務之順序與直系血親卑親屬同。準此，被告丙○○
    雖有子女，但原告對其仍應負扶養之義務，何況被告丙○○之女乙○○，現任職
    於英業達電子公司，月薪僅二萬六千餘元，扣除月繳壹萬餘元之助學貸款，剩餘
    壹萬餘元，並無能力扶養，被告甲○○現仍就讀光武技術學院電機科四年級，亦
    無能力扶養。另扶養之程度應按受扶養權利者之需要，與負扶養義務者之經濟能
    力及身分定之，民法第一千一百十九條定有明文，而扶養內容應包括食衣住行在
    內，今原告要原居住於該屋之被告三人搬離，顯無理由等語，資為抗辯。
三、原告主張為系爭房屋之所有權人，被告丙○○於七十九年初與未成年子女即被告
    甲○○、乙○○遷入系爭房屋，並照顧原告之母楊陳月英至八十五年一月死亡時
    ，嗣後則照顧原告同學李錫欽至八十六年止，以及原告曾函文通知被告返還系爭
    房屋等情，業據原告提出房屋所有權狀、房屋稅單、存證信函、信封等件為證，
    並為被告所不爭執，堪信為真實。
四、原告主張與被告丙○○間之使用借貸關係，已因借貸目的完成或因終止而消滅，
    被告應遷讓返還系爭房屋等情，惟為被告所否認，並以前開情詞置辯。是以，本
    件茲應審究者，在於：（一）原告與被告丙○○間是否因長期於系爭房屋共同生
    活，而認為兩造間已成立「事實上夫妻」之關係？（二）如認為其間具有「事實
    上夫妻」之關係，則得否類推適用民法夫妻互負扶養義務之規定，從而認原告應
    繼續提供系爭房屋供被告居住使用？（三）如不得類推適用民法夫妻互負扶養義
    務之規定，則原告與被告丙○○間就系爭房屋所成立法律關係為何？如為使用借
    貸關係，其借貸之目的是否已經完成，從而原告得訴請被告返還系爭房屋？經查
    ：
（一）原告與被告丙○○間是否因長期於系爭房屋共同生活，從而認為其間已成立「
      事實上夫妻」之關係：
    (1)按所謂「事實上夫妻」者，係指具有婚姻意思之男女，有夫妻共同生活之實質
      ，且社會上一般亦承認其為夫妻，但因未踐行法定的婚姻形式，法律尚不承認
      其為正式的夫妻關係。事實上夫妻在實質上雖與男女之婚姻生活無異，但在形
      式婚主義下，因欠缺法律所要求之形式，並不為法律所承認，因而造成事物形
      式與實質衝突之情況。我國民法關於婚姻制度雖採一夫一妻制，但鑑於社會上
      男女關係之多樣化，為落實現代憲政主義國家保障人權之意旨，以尊重人民之
      自主決定權，對於未有婚姻關係但實質上男女（包括同性者）雙方已有婚姻之
      合意，且已營共同生活者，以及與配偶外之男女已有長期共同生活之事實者（
      即重婚之事實上關係），如雙方間因此產生權利義務之衝突者，除法律必須因
      應社會變遷而隨時檢討修正外（家庭暴力防治法為保護被害人權益，於該法第
      三條承認事實上夫妻關係，即屬適例），基於「司法為正義的最後一道防線」
      之理念，在不違背現行婚姻制度之本質下，對於事實上已營夫妻共同生活之男
      女因權益衝突而涉訟時，應得類推適用民法夫妻關係之相關規定以資解決。是
      「事實上夫妻」理念即有加以承認之必要，此與民法甫施行後，為解決過去社
      會普遍存在「妾」之現象，以尊重傳統之習俗，最高法院在相關判例確立妾之
      法律地位，準用夫妻規定而賦予權利義務之理念，尚屬有間。
    (2)原告雖辯稱因同情被告丙○○須獨立撫養被告甲○○、乙○○，加上原告之母
      生病，乃於七十九年三月起給付薪資僱請被告丙○○照顧原告之母，兩人此後
      因日久生情，始有男女朋友之情誼，但原告與被告丙○○並無同居或家長家屬
      之關係，被告參加原告之母喪事亦非以媳婦身分，而是基於破除厄運之傳統習
      俗，故兩造並無類似夫與妾之「事實上夫妻」關係云云。惟查，原告於七十八
      年三月十七日即與被告丙○○遷入台北市○○路○段一四五號九樓之一共同居
      住，其後因原告購買系爭房屋，二人復於七十九年三月十七日遷入系爭房屋共
      同居住，此有被告提出之戶籍謄本、房屋買賣契約書影本為證；證人即原告委
      託被告丙○○代為照顧之友人李錫欽，亦出庭結證稱兩造返台後有同居之事實
      ，原告返台時常居住於系爭房屋等情，而原告亦自陳自七十九年起曾陸續回台
      ；又系爭房屋主臥房目前仍留有原告日常起居服飾之情，亦據本院於九十年三
      月二十六日勘驗系爭房屋屬實，製有勘驗筆錄在卷可稽，足見被告所稱兩造於
      七十六年七、八月間在日本認識，相互交往，情投意合即賦同居，此後同回台
      灣賃屋共同生活，有如夫妻之情，尚非無據。再查，被告丙○○於原告之母過
      世後，披麻帶孝、以家屬身分參加相關喪葬事宜，原告日本之元配則未曾返台
      奔喪之情，亦據被告提出照片為證，並為原告所不爭執，則由照片中被告丙○○於喪禮中所穿喪服之服色、頭頂配戴之麻布及所排列之位置，顯見被告丙○○係以原告在台配偶之身分籌辦及出席喪禮，原告雖辯稱係為尊重「破解厄運
      、以煞止煞、以求破煞」之習俗，然並未舉證以佐其說，即屬不可採。復查，
      兩造居住於系爭房屋後，附近鄰居皆以「楊太太」稱呼被告丙○○，業據證人
      即居住於系爭房屋附近之鄰居邱行添出庭結證屬實，顯見社會上一般人就原告
      與被告丙○○有事實上夫妻之關係，亦有所認識，原告雖辯稱證人邱行添所言
      僅為傳聞證據，然證人是依其日常生活之見聞，得知鄰里均以「楊太太」稱呼
      被告丙○○，自得據以作為社會一般人對於原告與被告丙○○間關係之認定。
      末查，如依原告所言是為照顧其母，始給付薪資僱請被告丙○○，則於其母在
      八十五過世，原告繼續委託照顧其友李錫欽至八十六年後，何以不立即辭退被
      告丙○○，卻仍透過李錫欽每月陸續給付被告丙○○生活費一萬五千元直至八
      十九年九月止（此業據證人李錫欽結證屬實），則倘如原告所言只是單純之僱
      傭關係，原告何必於兩造僱傭關係終止多年之後，尚每月給付被告丙○○生活
      費用，足見原告所辯不可採。
    (3)綜上所述，原告與被告丙○○間具有共同生活之事實，兩造間並有以被告丙○○作為原告在台配偶身分之合意，而社會上一般人亦認為兩造間為夫妻關係，
      是以兩造間具有事實上夫妻之關係。
（二）原告與被告丙○○具有「事實上夫妻」關係已如前述，則得否類推適用民法夫
      妻互負扶養義務之規定，認原告應繼續提供系爭房屋供被告居住使用：
    (1)按對於事實上已營夫妻共同生活之男女因權益衝突而涉訟時，固得類推適用民
      法夫妻關係之相關規定以資解決，但事實上夫妻因欠缺法定之婚姻形式，故與
      法律上婚姻效果仍有不同，於類推適用民法夫妻關係之相關規定時，即非無限
      制。尤其重婚之事實上夫妻關係，其中一方明知他方有配偶而仍與之營共同生
      活，本為法所明文禁止，而屬違反公序良俗之行為，因具不法性本無須加以保
      護。惟因有長期共同生活之事實及外觀，就彼此間施暴之防範及涉及第三人之
      交易安全等問題時，實亦有適用家庭暴力防治法及類推適用民法有關夫妻日常
      家務代理權規定之必要。此外，關於夫妻之姓氏、子女之婚生性、夫妻間之繼
      承權、夫妻間之互負扶養義務等規定，因涉及法律婚本質之保障問題，其性質
      當不在類推適用範圍之列，以免違背現行婚姻制度之立法本旨，而有架空現行
      民法一夫一妻婚姻制度之虞。
    (2)被告丙○○雖辯稱與原告具有事實上夫妻關係，兩造應類推適用民法上夫妻互
      負扶養義務之規定，其目前既無經濟能力自謀生活，原告即應依民法第一千一
      百十六條之一之規定負扶養義務，而扶養內容應包括食衣住行在內，是原告請
      求被告遷離系爭房屋，顯無理由云云。惟查，被告丙○○既自陳在與原告交往
      後，已明知原告在日本有配偶，卻仍與原告營事實上夫妻關係之共同生活，即
      違背我國法律之規定，為一違反公序良俗之行為。依前所述，原告與被告丙○○雖有事實上夫妻關係之事實，然就民法有關夫妻互負扶養義務之規定，尚無
      類推適用之餘地，是被告前開所辯，即屬不可採。
（三）被告丙○○與原告不得類推適用民法夫妻互負扶養義務之規定，則其間就系爭
      房屋所成立法律關係為何？如為使用借貸關係，其借貸之目的是否已經完成，
      從而原告得訴請被告返還系爭房屋：
    (1)按稱使用借貸者，謂當事人一方以物交付他方，而約定他方於無償使用後返還
      其物之契約，民法第四百六十四條定有明文。本件原告與被告丙○○間不得類
      推適用夫妻互負扶養義務規定已如前述，而原告提供系爭房屋供被告無償居住
      使用，此為原告所自認，應認為兩造間就系爭房屋成立使用借貸關係。
    (2)再按借用人應於契約所定期限屆滿時，返還借用物；未定期限者，應於依借貸
      之目的使用完畢時返還之。但經過相當時期，可推定借用人已使用完畢者，貸
      與人亦得為返還之請求。借貸未定期限，亦不能依借貸之目的而定其期限者，
      貸與人得隨時請求返還借用物，民法第四百七十條固有明文。惟所謂「依借貸
      之目的使用完畢時」，係指借用人因達成某目的而向貸與人借用其物，嗣後其
      目的已因而達成，無須再繼續使用者而言。是以，如得依借貸之目的而定其期
      限者，貸與人即無依民法第四百七十條第二項之規定，得隨時請求借用人返還
      借用物之餘地。原告雖辯稱當初同意被告丙○○遷入系爭房屋之目的，係為方
      便照顧其母，嗣原告母親死亡，原告又委任被告丙○○照顧其友李錫欽，今李
      錫欽既已於八十六年間搬離系爭房屋，原告與被告丙○○就系爭房屋所成立之
      使用借貸關係已經完畢，被告丙○○即應返還系爭房屋。惟查，原告與被告丙○○係為營事實上夫妻關係之共同生活，始同時遷入系爭房屋已如前述，其間
      在熱戀殷切，從日本相識後返台共賦同居，此後被告丙○○即以原告在台配偶
      身分出現之情況下，應認兩造間有互許照顧彼此一生之默示意思表示，則原告
      以提供系爭房屋供被告丙○○居住使用，其目的即在照顧被告丙○○有生之年
      居住無虞。今被告丙○○尚仍健在，其使用目的即尚未完畢，被告丙○○繼續
      居住於系爭房屋，自非無權占有。
    (3)原告雖辯稱如認為使用借貸之目的尚未完成，然原告已為終止借貸之意思表示
      ，被告即應儘速遷讓返還系爭房屋。惟查，原告提供系爭房屋供被告丙○○居
      住使用之目的在照顧被告丙○○一生，已如前述，兩造間之使用借貸關係既得
      依借貸之目的而定其期限，參諸前開規定，即無民法第四百七十條第二項規定
      之適用，則原告亦不得任意終止兩造間之使用借貸關係，其所為終止契約之意
      思表示，不能認為有理由。
五、綜上所述，原告與被告丙○○間就系爭房屋之使用借貸目的既未完成，被告丙○○占有系爭房屋即非無權占有，而被告甲○○、乙○○為被告丙○○之子女，二
    人僅為系爭房屋現占有人即被告丙○○之占有輔助人，被告丙○○既為有權占有
    ，則被告甲○○、乙○○二人即非無權占有。從而，原告訴請被告遷讓返還系爭
    房屋，為無理由，應予駁回。原告之訴既經駁回，其假執行之聲請亦失所附麗，
    併予駁回。
六、本件事證已臻明確，兩造其餘主張及攻擊防禦方法，經審酌於本件判決結果不生
    影響，爰不一一加以論列，附此明。
七、據上論結，本件原告之訴為無理由，依民事訴訟法第七十八條，判決如主文。
中　　　華　　　民　　　國　　九十一　　年　　　四　　　月　　四　　日
                                            民事第六庭審判長法官　鄭純惠
                                                            法官  黃明發
                                                            法官  林孟皇
右為正本係照原本作成
如對本判決上訴，須於判決送達後廿日內向本院提出上訴狀
中　　　華　　　民　　　國　　九十一　　年　　　四　　　月　　四　　日
　　　　　　　　　　　　　　　　　　　　　　　　　　　法院書記官　劉寶鈴